【裁判字號】    98,自,4
【裁判日期】    980820
【裁判案由】    業務侵占等
【裁判全文】
臺灣高雄地方法院刑事判決                 98年度自字第4號
自  訴  人  甲○○
自訴代理人  劉家榮律師
被      告  乙○○
            丙○○
共      同
選任辯護人  李明益律師
上列被告因業務侵占等案件，經自訴人提起自訴，本院判決如下
：
    主  文
乙○○、丙○○均無罪。
    理  由
一、自訴意旨略以：自訴人甲○○為被告乙○○、丙○○之兄長
    ，為被害人吳陳翠華之長子，因自訴人之母親吳陳翠華為無
    行為能力人，前由臺灣高雄地方法院以96年度禁字第64號裁
    定宣告禁治產，並指定由被告2 人擔任監護人，是被告2 人
    係為吳陳翠華處理事務之人，其2 人於擔任監護人期間，對
    於受監護人之財產，原僅得為管理上必要之行為，且非為受
    監護人之利益，不得使用或處分。被告2 人依法原應善盡監
    護之職責，本於母親最佳利益之考量，管理母親所有之財產
    ，一切用度支應，非為受監護人之利益，不得為之，更不得
    為自己之利益使用受監護人之財產，惟被告2 人竟利用擔任
    吳陳翠華監護人職務之便，趁管理受監護人財產之機會，違
    背職務，共同意圖為自己不法之利益，基於侵占及背信之犯
    意聯絡，巧立名目侵占吳陳翠華之財產，致生損害於吳陳翠
    華之財產，經自訴人像法院聲請改定監護一案審理中，根據
    被告2 人所提出管理母親財產清冊中之記載，發現被告2 人
    侵占吳陳翠華之財產如下：
    （一）民國97年1 月3 日，高雄市○○○路118 號鐵屋工程
          款新臺幣（下同）33萬元。
    （二）97年2 月18日，律師費10萬元。
    （三）97年2 月20日，新水塔、鷹架、地板翻新、油漆費用
          36萬元。
    （四）97年2 月22日，律師費5 萬元。
    （五）97年2 月22日，房屋外觀漏水維修費39萬9,000 元。
    （六）97年2 月25日，屋內部分整修費4 萬8,600 元。
    （七）97年5 月29日律師費10萬元。
    （八）97年8 月5 日律師費7 萬元。
    綜上，自被告2 人擔任監護一職以來迄97年8 月5 日止，單
    單受監護人財產支出之所謂「律師費」一項，即已高達32萬
    元，且97年2 月22日所支付之律師費，實際上該案係因被告
    乙○○涉犯竊盜而起，與母親無關，且按理母親已受禁治產
    宣告，何來如此繁多之律師費用？又母親平日住居在安養中
    心，並未住居在高雄市○○○路118 號，該處係被告2 人所
    居住使用，且母親別無其他住處，是上開有關房屋整修之開
    銷，及律師費用，顯為被告2 人自肥行為，侵害受監護人財
    產。因認被告2 人涉犯刑法第346 條第2 項業務侵占及同法
    第342 條第1 項背信罪嫌云云。
二、按犯罪事實應依證據認定之，無證據不得認定犯罪事實；不
    能證明被告犯罪者，應諭知無罪之判決，刑事訴訟法第154
    條第2 項、第301 條第1 項分別定有明文，而依同法第343
    條規定，上開規定並為自訴程序所準用。又認定不利被告之
    事實，須依積極證據，苟積極證據不足為不利於被告事實之
    認定時，即應為有利於被告之認定；認定犯罪事實所憑之證
    據，雖不以直接證據為限，間接證據亦包括在內，然而無論
    直接或間接證據，其為訴訟上之證明，須於通常一般之人均
    不致有所懷疑，而得確信為真實之程度者，始得據為有罪之
    認定；再事實之認定，應憑證據，如未能發現相當證據，或
    證據不足以證明，自不能以推測或擬制之方法，以為裁判之
    基礎，最高法院分別著有30年上字第816 號、76年臺上字第
    4986號、40年臺上字第86號判例可資參照。末按刑法上之侵
    占罪係以意圖為自己或第三人不法之所有，擅自處分自己持
    有他人所有之物，或變易持有之意思為所有之意思而逕為所
    有人行為，為其成立要件；刑法第342 條之背信罪，以有取
    得不法利益或損害本人利益之意圖為必要，若無此意圖，即
    屬缺乏意思要件，難律以本條之罪，此有最高法院92年度臺
    上字第1821號判決、30年度上字第1210號判例意旨參照。
三、本件自訴人認被告乙○○、丙○○涉有上開犯嫌，無非以被
    告2 人所製作受監護人吳陳翠華之財產清冊、父親吳秋倉之
    財政部高雄市國稅局遺產稅核定通知書為證據。訊據被告2
    人固承認伊等2 人於擔任母親吳陳翠華之監護人期間，有於
    上開時間，以吳陳翠華之財產支付上開房屋修繕及律師費用
    之事實，惟均堅決否認有何業務侵占或背信之犯行，並均辯
    稱：上開費用之支出都是與母親相關，部分更是父親生前交
    待的；父親在生前就有指示伊等要處理房屋漏水的事情，而
    要進行相關修繕之前，伊等也有告知自訴人，因為原來自訴
    人的東西都擺在中正三路118 號6 樓處，影響修繕的進行，
    為此有申請調解，但因自訴人不出面，所以調解不成，有調
    解不成立證明書可證，也因自訴人不處理，所以才在6 樓又
    加蓋鐵皮屋；且律師是父親生前指定委任的等語（見本院卷
    一第25頁背面、第35、36頁，本院卷二第114 頁）。是本件
    首應審酌者即是被告2 人是否有主觀不法所有或取得不法利
    益之意圖。
四、經查：
（一）被告2 人及自訴人之母親吳陳翠華於96年8 月8 日經本院
      以96年度禁字第64號裁定宣告禁治產，並指定被告2 人共
      同擔任禁治產人吳陳翠華之監護人，嗣經自訴人聲請改定
      監護，由本院於98年2 月27日以97年度監字第291 號改定
      余景登律師為禁治產人吳陳翠華之監護人，並經被告2 人
      提出抗告中；而被告2 人之父親吳秋倉於96年10月1 日死
      亡等事實，均為被告2 人及自訴人所不爭執，且有本院上
      開民事裁定、財政部高雄市國稅局遺產稅核定通知書附卷
      可稽（見本院卷二第7 ～9 頁、本院卷一第13頁），此部
      分堪信為真實。
（二）有關上開（一）、（三）、（五）、（六）部分之支出：
  １、證人丁○○於本院審理時證稱：吳秋倉的父親與伊先生的
      父親是兄弟；自96年5 月間吳秋倉生病時，伊即常常來高
      雄，有聽吳秋倉說中正路的房子漏水很嚴重，因為房子1
      、2 、3 樓出租給別人，所以要修理，如果修理錢不夠，
      可以從阿華（即吳陳翠華）那邊拿出來，當時被告2 人都
      在場，他一直吩咐被告2 人趕快處理；吳秋倉往生前4 、
      5 年前，甲○○的太太張滿足有回來高雄市○○路的住處
      照顧吳秋倉夫妻，那時阿華已經不能講話了；吳秋倉生前
      ，出租房子的房租、豐田汽車股份的紅利，都是吳秋倉自
      己收取的；吳秋倉說修理費用可以從阿華那邊支出，這是
      吳秋倉的意思；吳秋倉死後，伊到高雄自強路住處住約1
      週，因為中正路房屋6 樓是吳秋倉蓋給甲○○住的，伊有
      告訴甲○○中正路的房子需要修理，要他去搬東西，甲○○問說是喪事要緊還是搬東西重要，後來6 樓東西沒搬走
      ，才在6 樓又蓋了1 個鐵皮屋將6 樓圍起來；伊在高雄那
      段時間有看到該屋漏水腐蝕很嚴重；吳秋倉過世前該房子
      就有漏水，是從5 樓屋頂漏水下來，是過世後才開始處理
      的等語（見本院卷第65～70頁），證人丁○○雖與被告2
      人及自訴人為旁系姻親關係，然已具結作證，諒無甘冒偽
      證之責而迴護被告2 人，且證人丁○○對於吳秋倉生前家
      中之情形甚為瞭解，故其所述應具有高度可信性。準此，
      堪信上開中正路之房屋，因出租他人，並由吳秋倉收取租
      金，故吳秋倉認為應負出租人之義務修繕該屋漏水之問題
      ，且修繕費用應由其夫妻之財產支出，始交代被告2 人可
      以吳陳翠華之財產支付修繕費用，則被告2 人辯稱修繕該
      房屋乃遵照父親吳秋倉生前指示所為，並從母親之財產支
      出費用等語，即堪採信。
  ２、訊據證人己○○證稱：伊約於96年12月份去高雄市○○○
      路118 號搭建鐵皮屋，是被告乙○○找伊施作的，之前有
      先估價，搭建完才拿錢，當時匯款給伊33萬元，收款後伊
      只有開收據，即卷附之成慶企業行免用統一發票收據等語
      （見本院卷二第87～89頁）。訊據證人林進長證稱：伊為
      長青水電行創辦人，因中正三路118 號房子漏水，被告乙○○叫伊去施作工程，96年6 、7 月就去估價，9 月就動
      工，從5 樓頂樓作到1 樓，房屋外壁漏水很嚴重；工程部
      分共80多萬元，伊去工作時有看到證人己○○在搭鐵屋；
      卷附之長青水電行免用統一發票收據是伊會計開的，是證
      明伊有收到匯款，並不是請款的收據；這個工程快作完時
      ，承租該址的婚紗店老闆才又請伊去作2 萬多元的工程等
      語（見本院卷二第91～93頁）。是依證人林進長之證述，
      高雄市○○○路118 號之房屋確實有承租他人開設婚紗店
      ，另互核證人己○○、林進長、丁○○前開證述，及參酌
      卷附之免用統一發票收據（見本院卷一第59、61、63、64
      頁），復有日盛銀行匯款申請書收執聯3 紙、長青水電行
      戊○○板信商業銀行存摺節本、大眾銀行國內匯款申請書
      2 紙、長青水電行林進長及成慶工程行銀順慶名片在卷為
      憑（見本院卷二第41～47、119 頁），足證中正三路118
      號之房屋於96年間確實因有嚴重漏水之問題，極需修繕，
      被告乙○○即僱請證人林進長修繕房屋漏水部分，僱請證
      人己○○搭建鐵屋，實際上均有上開費用之支出無訛。自
      訴代理人雖質疑證人己○○未依規定開立統一發票，有逃
      漏稅捐之嫌，然此部分與被告2 人有無支付修繕費用無涉
      ，亦不因此認定被告2 人無該筆費用之支出，附此敘明。
  ３、從而，被告2 人確實因修繕中正三路118 號房屋而有上開
      費用之支出，且此部分之修繕乃被告2 人父親生前所指示
      ，被告2 人係遵從父親所言，自母親吳陳翠華之財產中支
      付費用，並將該費用記載於財產清冊之支出明細中，顯見
      其等主觀上並無為自己不法之所有或有不法利益之意圖。
（三）有關上開（二）、（四）、（七）、（八）部分之支出：
  １、關於上開（二）97年2 月18日律師費10萬元，乃本院97年
      度重訴字第23號原告吳陳翠華訴請被告張滿足、林華英塗
      銷所有權移轉登記一案，及臺灣高雄地方法院檢察署（下
      稱高雄地檢署）97年度偵字第4769號被告2 人代理吳陳翠
      華告訴張滿足、林華英及自訴人甲○○偽造文書之案件，
      分別委任李明益律師所支付之律師費用各5 萬元；其次上
      開（四）97年2 月22日律師費5 萬元，係高雄地檢署97年
      度偵字第3727號自訴人甲○○告訴被告乙○○竊盜一案，
      被告乙○○選任李明益律師為辯護人，而該案係因中正三
      路118 號房屋修繕所引起；而上開（七）97年5 月29日律
      師費10萬元，為吳陳翠華前開訴請張滿足塗銷所有權移轉
      登記一案，以本院97 年 度執全字第859 號聲請假處分高
      雄市○○區○○段225 地號土地，及吳陳翠華前開訴請林
      華英塗銷所有權移轉登記一案，以臺灣板橋地方法院97年
      度執全字第707 號聲請假處分板橋市○○街46號1 、2 樓
      房地，分別委任李明益律師辦理相關手續所支付之律師費
      各5 萬元；至於上開（八）97年8 月5 日律師費7 萬元，
      乃前揭97年度重訴字第23號塗銷所有權移轉登記一案上訴
      第二審（案號：臺灣高等法院高雄分院97年度重上字第50
      號）之律師費用等情，有本院97年度重訴字第23號民事判
      決、高雄地檢署97年度偵字第4769號及97年度偵字第3727
      號不起訴處分書、本院民事執行處97年2 月21日雄院高97
      司執全逸字第859 號函、臺灣板橋地方法院97年2 月29日
      板院輔97執全新字第707 號執行命令附卷可考（見本院卷
      一第45～52頁、院卷二第18～20頁），及收據4 紙在卷可
      佐（見本院卷第60、62、65、66頁），足徵確實有此部分
      律師費用支出之事實甚明。
  ２、證人丁○○於本院審理時證稱：吳秋倉逝世前，並無與自
      訴人及被告2 人發生衝突；吳陳翠華本來有筆土地，因要
      避稅，所以把土地登記在甲○○太太張滿足名下，後來吳
      秋倉要把土地要回來，張滿足不同意，所以訴訟等語（見
      本院卷二第70頁），又參酌前開民事判決、不起訴處分書
      、民事執行處函文及執行命令，顯見所有案件均與被告2
      人母親吳陳翠華或中正三路118 號之房屋有關，而被告2
      人前經本院裁定為吳陳翠華之監護人，且依父親生前指示
      處理中正三路118 號之房屋，因而衍生上開訴訟，非因被
      告乙○○個人自身之行為所引起，被告2 人因此自母親吳
      陳翠華之財產支付此部分律師費用，難謂有何不法所有或
      不法利益之意圖；況就上開訴訟或假處分案件所委任之律
      師，均為李明益律師，與被告2 人辯稱律師為父親生前所
      指定，互核一致，堪信被告2 人所言非虛。
  ３、由此可知，被告2 人確有以吳陳翠華之財產支付上開律師
      費用，惟此部分律師費用之支出，均與吳陳翠華之權益有
      關，而非單為被告2 人自身之利益。
五、綜合上情，被告2 人雖有自母親吳陳翠華之財產中，為上揭
    費用之支出，然其等既無為自己不法所有或不法利益之意圖
    ，更無損害吳陳翠華財產之意圖，自難以刑法第336 條第2
    項之業務侵占罪或同法第342 條第1 項之背信罪相繩。本件
    自訴人所舉之證據，均無從為被告2 人有罪之認定，被告所
    辯應可憑採。此外，本院復查無任何積極證據足資證明被告
    2 人有何業務侵占或背信之犯行，既不能證明被告2 人犯罪
    ，揆諸上揭說明，依法自應為被告2 人無罪之諭知。
據上論斷，應依刑事訴訟法第343 條、第301 條第1 項前段，判
決如主文。
中    華    民    國    98    年    8     月    20    日
                  刑事第十六庭  審判長法  官  曾逸誠
                                      法  官  林柏壽
                                      法  官  王靖茹
以上正本證明與原本無異。
如不服本判決應於收受送達後10日內向本院提出上訴書狀，並應
敘述具體理由；如未敘述上訴理由者，應於上訴期間屆滿後20日
內向本院補提理由書（均須按他造當事人之人數附繕本）「切勿
逕送上級法院」。
中    華    民    國    98    年    8     月    20    日
                                      書記官  鍾錦祥


司法院資訊處製作；財團法人民間司法改革基金會備份。
